【裁判字號】    95,簡上,41
【裁判日期】    951116
【裁判案由】    損害賠償
【裁判全文】
臺灣桃園地方法院民事判決              95年度簡上字第41號
上  訴  人  甲○○
被  上訴人  庚○○○（即己○○之承受訴訟人）
            丁○○（即己○○之承受訴訟人）
            乙○○（即己○○之承受訴訟人）
            丙○○（即己○○之承受訴訟人）
            辛○○（即己○○之承受訴訟人）
            曾戊○○（即己○○之承受訴訟人）
兼  上六人
訴訟代理人  壬○○○（即己○○之承受訴訟人）
上列當事人間請求損害賠償事件，上訴人對於民國94年12月1 日
本院桃園簡易庭93年度桃簡字第365 號第一審判決提起上訴，經
本院於95年11月2日言詞辯論終結，判決如下：
    主  文
上訴駁回。
第二審訴訟費用由上訴人負擔。
    事實及理由
一、程序方面：按當事人死亡者，訴訟程序在有繼承人、遺產管
    理人或其他依法令應續行訴訟之人承受其訴訟以前當然停止
    。又聲明承受訴訟，應提出書狀於受訴法院，由法院送達於
    他造。民事訴訟法第168 條、第176 條分別定有明文。查本
    件上訴人提起上訴後，被上訴人之被繼承人己○○於民國95
    年8 月6 日死亡，被上訴人為其法定繼承人，乃於95年8 月
    16日向本院具狀聲明承受本件訴訟，並經本院於95年11月2
    日當庭通知上訴人，雖上訴人表示不同意被上訴人承受訴訟
    ，惟被上訴人承受訴訟之聲明依法不需經上訴人之同意，故
    渠等承受訴訟之聲請自應准許，核先敘明。
二、本件被上訴人起訴主張：上訴人於91年10月27日下午3 時許
    ，在桃園縣大溪鎮○○路中正公園旁，因不滿乘坐電動輪椅
    之己○○阻擋其推車，竟基於傷害人身體之故意，以其手推
    車推撞己○○之左小腿，致其受有左小腿擦傷合併感染之傷
    害，上訴人之傷害行為亦經法院判處拘役30日確定在案，是
    上訴人自應就其傷害行為對己○○負賠償責任。而己○○於
    95 年8月6 日死亡，被上訴人為其法定繼承人，則其權利義
    務均由被上訴人依法繼承，己○○因上訴人之傷害行為所受
    之損害如下：(1)已支出之醫療費用為新台幣（下同）2,745
    元，另因己○○之傷勢截至目前為止尚未痊癒，仍須繼續門
    診治療，故未支付而將來應支付之醫療費用暫請求10,000元
    ；(2)己○○自住處前往國軍桃園總醫院附設民眾診療處看診
    1 次，支出計程車費用600 元；(3)己○○本係在大溪中正公
    園擺設攤位販賣豆乾，每月收入約有12,000餘元，然因本件
    傷害事件發生，致左下肢潰瘍而完全無法行動，故請求減少
    工作之損失200,000 元；(4)因上訴人之蓄意傷害致己○○之
    傷口潰瘍，於遭受傷害時完全無反擊能力，只能任上訴人恣
    意為之，己○○之女為救父上前阻止而致訟累，己○○之身
    體及精神均受到嚴重傷害，故請求150,000 元之慰撫金。為
    此依民法第184 條第1 項、第193 條第1 項、第19 5條第1
    項以及繼承之法律規定訴請上訴人給付363,345 元，及自刑
    事附帶民事起訴狀繕本送達翌日即92年11月7 日起至清償日
    止，按年息百分之5 計算之利息。並聲明：上訴駁回。
三、上訴人則以：(1)事發當日己○○所乘坐之電動輪椅係面向路
    旁之鐵皮牆壁，而上訴人之手推車則位於該電動輪椅之後方
    ，故縱認有碰撞之事實，上訴人亦無可能以手推車撞擊己○
    ○之左小腿致其受傷，此有訴外人姚靜婷及陳菊香在上開刑
    事案件中證述明確，至於證人高美玲於刑事案件偵查及審理
    中所為之證詞恐係受己○○之驗傷單所影響，故證人高美玲
    之證詞容有可疑之處。(2)本件傷害係發生於91年10年27日，
    且己○○所受之傷害為左小腿擦傷合併感染，顯非重大應持
    續追蹤治療之傷害，衡情經診療後應可在數日內康復，然己
    ○○所提出之醫療單據中，在92年及93年間看診及購買藥品
    之支出是否與本件傷害行為有關即屬有疑，又桃園縣大溪鎮
    衛生所開立之收據中竟有記載治療糖尿病及高血壓之藥品在
    內，可知己○○有浮報損害賠償金額之情事，此外，己○○
    應證明將來有支出10,000元醫療費用之必要，及與本件傷害
    間之因果關係。(3)己○○所受之傷害極為輕微，並不會影響
    其正常之工作，故被上訴人請求減少工作之損失200,000 元
    並無理由。(4)己○○因本件所受之傷害，對其身體及健康之
    影響尚屬輕微，參酌上訴人每月僅靠賣豆干維持一家生計，
    經濟情況甚為困窘，可認被上訴人請求賠償150,000 元慰撫
    金實屬過高，應減至相當之金額等語。並聲明：原判決不利
    於上訴人部分廢棄，上開廢棄部分，被上訴人在第1 審之訴
    駁回。
四、兩造不爭執事項：
（一）上訴人甲○○於91年10月27日下午3 時，在桃園縣大溪鎮
      ○○路中正公園旁，沿著馬路推動其販賣豆干之手推車，
      與位於馬路邊之己○○發生細故。
（二）上訴人於上開時地以其推車推撞己○○，致其受有左小腿
      擦傷合併感染之情，業經本院桃園簡易庭以92年度桃簡字
      第890 號判決拘役三十日、本院92年度簡上字第393 號判
      決駁回上訴確定在案。
（三）被上訴人提出國軍八○四總醫院附設民眾診療服務處及桃
      園縣大溪鎮衛生所之診斷證明書、桃園縣大溪鎮衛生所23
      3 醫療費用明細及收據、國軍桃園總醫院附設民眾診療處
      收費收據、自行購藥收據、車資收據、照片二幀、張輝鵬
      診所健保專用門診費用收據、盧外科婦產科診所收據、本
      院93年度簡上字第81號刑事判決書、93年度上易字第1777
      號刑事判決書；上訴人提出照片二幀；國軍桃園總醫院93
      年8 月27日醫準字第0930003183號函、桃園縣大溪鎮衛生
      所94年6 月30日溪鎮衛字第0940001386號函等，上開書證
      形式之真正。
（四）己○○（業於95年8 月6 日死亡）之法定繼承人為被上訴
      人庚○○○、丁○○、丙○○、乙○○、辛○○、曾戊○
      ○、壬○○○。
五、法院之判斷：
（一）被上訴人以事實及理由欄二之陳述，主張上訴人傷害並應
      負損害賠償責任等情，均為上訴人所否認，並執前詞置辯
      ，茲本件首應審究者為上訴人有無故意或過失侵害己○○
      權益之行為。
    (1)經查，證人即本件事發時現場之目擊者高美玲到庭證稱：
      渠有看到上訴人與己○○間發生爭執，當時係因生意關係
      發生口角，上訴人就與己○○吵起來，上訴人推著手推車
      要回伊作生意的地方，然因塞車，所以上訴人之手推車有
      撞到一部車輛，車主有下車與上訴人理論，上訴人就以手
      推車再次撞該車輛，因己○○所乘坐之輪椅是在該車輛之
      左後側旁邊，己○○站在輪椅旁邊，而上訴人之手推車係
      在己○○與該車輛之中間位置，故在上訴人用手推車再次
      撞該車輛時，手推車就撞到輪椅，輪椅滑動時就撞到己○
      ○之左小腿等語（參見原審卷第128 頁），核與己○○之
      女即本件被上訴人曾戊○○在本院92年度簡上字第393 號
      傷害案件之警訊及偵審中所證述之情節（參見該刑事卷宗
      第96 頁 ，桃園地方法院檢察署91年度偵字第21003 號偵
      查卷第10頁、第28頁）相符，而己○○所受左小腿擦傷合
      併感染之傷害乙節，亦有國軍桃園總醫院附設民眾診療服
      務處甲種診斷證明書在卷可稽，與證人高美玲及曾戊○○
      所述己○○受傷之部位吻合，又證人高美玲與上訴人、己
      ○○間並無任何僱傭或親屬關係，亦均無怨隙存在，故證
      人高美玲自無偏頗任何一方之理，至上訴人抗辯證人高美
      玲之證詞可能受到上開診斷證明書內容之影響，故質疑該
      證詞內容之真實性云云，然證人高美玲在上開刑事案件偵
      查中第1 次證述時，即已明確說明己○○所受傷害之位置
      （參見上揭91年度偵字第21003 號偵查卷第46頁反面），
      依該次訊問筆錄所示，承辦檢察官係訊問證人高美玲事發
      當日之經過情形如何，並未將上開診斷證明書提示予證人
      高美玲閱覽，由此可知，證人高美玲之歷次證述確係本於
      其所見所聞而來，因上訴人並無提出其他證據以證其說，
      是上訴人此部分抗辯不足採信。
    (2)上訴人另抗辯：依訴外人姚靜婷及陳菊香在上開刑事案件
      所為之證詞，足認上訴人並無傷害己○○之行為云云。經
      查，姚靜婷在上開刑事案件偵審中雖證稱：我沒有看到上
      訴人用推車去撞己○○的腳等語；陳菊香在該刑事案件偵
      審中則證稱：案發當時我去那邊看我女兒姚靜婷，看到上
      訴人與己○○為了生意上的事吵架，上訴人推著手推車，
      己○○開著電動車後退，電動車之後面撞到手推車之右側
      ，後來上訴人正要理論，就有三個婦人出現打上訴人等語
      。惟姚靜婷已於該刑事案件偵查中自承：我幫上訴人做生
      意賣豆干，薪資1 天200 元等語（參見前開91年度偵字第
      21003 號偵查卷偵卷第39頁），可認姚靜婷於案發當時係
      受僱於上訴人，而陳菊香又係姚靜婷之母，渠等證言是否
      客觀中立，即屬有疑，且對照渠等所述與證人高美玲及曾
      戊○○所述有嚴重矛盾，審酌證人高美玲、訴外人姚靜婷
      及陳菊香與兩造當事人間之利害關係，可認姚靜婷、陳菊
      香所述應有偏頗上訴人之虞，故姚靜婷、陳菊香在上開刑
      事案件中所為之證述不足為有利於上訴人之認定。綜上所
      述，被上訴人主張己○○所受左小腿擦傷合併感染之之傷
      害，係上訴人之傷害行為所造成之事實，堪以認定，又己
      ○○於95年8 月6 日死亡，此有戶籍謄本1 紙附卷足憑（
      參見本院卷宗第91頁），被上訴人為己○○之法定繼承人
      ，依法自得繼承己○○之權利、義務。則被上訴人向上訴
      人請求損害賠償自屬有據。
（二）按因故意不法侵害他人之權利者，負損害賠償；不法侵害
      他人之身體或健康者，對於被害人因此喪失或減少勞動能
      力或增加生活上之需要時，應負損害賠償責任；不法侵害
      他人之身體、健康、名譽、自由、信用、隱私、貞操，或
      不法侵害其他人格法益而情節重大者，被害人雖非財產上
      之損害，亦得請求賠償相當之金額，前項請求權不得讓與
      或繼承，但以金額賠償之請求權已依契約承諾，或已起訴
      者，不在此限。民法第184 條第1 項前段、第193 條第1
      項、第195 條第1項 前段、第2 項分別定有明文。經查，
      己○○遭上訴人以手推車撞擊其所乘坐之電動輪椅後受有
      左小腿擦傷合併感染之傷害，已如前述，兩者間並有因果
      關係，上訴人自應依前揭規定負損害賠償責任，則被上訴
      人依據前開規定以及繼承之法律關係，訴請上訴人賠償損
      害，即屬於法有據。茲就被上訴人所得請求之各項賠償金
      額分別論述如下：
    (1)醫藥費部分：被上訴人請求上訴人賠償已支出之醫療費用
      2,745 元及後續治療所須支出之醫療費用10,000元，固據
      提出國軍桃園總醫院附設民眾診療處收費收據、桃園縣大
      溪鎮衛生所收據、免用統一發票收據，張輝鵬診所收據、
      盧外科婦產科診所收據等文件為證，惟原審依職權向國軍
      桃園總醫院詢問依己○○所受傷勢須修養觀察時間為何，
      該院函覆之內容略以：病患（指己○○）僅於91年10月29
      日門診就診，無法評估回復情形及是否留有後遺症。如傷
      口感染控制得當，數週後傷口當可復原等語，此有該院93
      年8 月27日醫準字第0930003183號函可稽（參見原審卷宗
      第75、76頁），衡情己○○僅須於91年10月29日門診後數
      週即可復原，是被上訴人所提出於91年10月29日在國軍桃
      園總醫院附設民眾診療處就診所支出計1,190 元醫藥費用
      ，即屬己○○實際支出之醫療上所必要費用，另開具診斷
      證明書之費用60元，則為被上訴人用以證明醫療（即損害
      發生及其範圍）之必要費用，亦應納為損害之一部分（最
      高法院92年度台上字第2653號判決、93年度台上字第1159
      號判決可資參照），被上訴人此部分請求核屬有理。次查
      ，原審另依職權向桃園縣大溪鎮衛生所函查己○○至該衛
      生所就診之原因及病情為何，經該衛生所函覆結果略以：
      病患己○○於93年2 月24日至本所就診，當時左小腿有約
      10 公 分之炎性分泌物傷口合併9x12公分範圍大的蜂窩組
      織炎傷勢，如何引起無法判斷，與91年10月29日之傷勢，
      因病患期間並無至本所就診，無法判斷關聯性等語，此有
      該衛生所94年6 月30日溪鎮衛字第0940001386號函可佐（
      參見原審卷宗第151 頁），又遍觀被上訴人提出之上開醫
      療收據所載日期，可知己○○於91年10月29日因本件所受
      傷害而至國軍桃園總醫院附設民眾診療處就診後，迄至93
      年2 月24日以後另行前往桃園縣大溪鎮衛生所、張輝鵬診
      所及盧外科婦產科診所等處就診為止，在此1 年多之期間
      內，未見己○○為治療本件所受傷害而進行相關治療之紀
      錄，則單憑桃園縣大溪鎮衛生所及其他診所開立之醫療收
      據仍無法認定己○○至桃園縣大溪鎮衛生所、張輝鵬診所
      及盧外科婦產科診所等處就診與本件上訴人所為傷害行為
      間之關聯性，且被上訴人提出之上開醫療收據中，或未記
      載診別、或其上所記載之藥品與本件上訴人所造成己○○
      左大腿擦傷無涉，被上訴人復未能舉證證明上開醫療費用
      為治療己○○所受傷害之必要費用，且己○○亦已於95年
      8 月6 日因故身亡，則被上訴人請求其餘已支出之醫療費
      用1,555 元及後續應支出之門診醫療費用10, 000 元部分
      即乏所據，不應准許，是被上訴人請求上訴人給付醫療費
      用於1,250 元（計算方式為：1,190 元＋60元）之範圍內
      為有理由，逾此範圍之請求即屬無據。
    (2)交通費用部分：被上訴人主張己○○在本件事發後前往國
      軍桃園總醫院就診1 次，因其受傷致行動不便，故搭乘計
      程車前往，為此支出計程車費用600 元等語，並提出免用
      發票收據1 紙為證。經查，己○○在本件事發後不久確有
      前往國軍桃園總醫院就診1 次，且此次醫療內容與本件傷
      害間有關聯性，已如前述，而上訴人對於被上訴人所述之
      車資數額復不爭執，是被上訴人請求上訴人給付交通費用
      600 元即有理由。
    (3)工作損失部分：被上訴人雖主張己○○因遭上訴人撞擊成
      傷，以致無法擺設攤位營業，計受有200,000 元之工作損
      失云云，惟此為上訴人所否認，並辯稱：己○○所受傷害
      極為輕微，應不影響其正常營業等語，並提出照片為證。
      按侵權行為損害賠償責任之成立，必須行為人有侵害被害
      人之權利或利益，以及權利人之受損害與侵權行為之間有
      相當因果關係，且所謂相當因果關係，係指無此行為，雖
      必不生此種損害；有此行為，通常即足生此種損害者，是
      為有因果關係。無此行為，必不生此種損害；有此行為，
      通常亦不生此種損害者，即無因果關係。經查，被上訴人
      對於己○○有多久期間未能工作或因之受有200,000 元之
      工作損失一節始終未舉證以實其說，參以國軍桃園總醫院
      所為之上述函覆中載明己○○就診主訴為左小腿擦傷，未
      提及手部狀況，無法對其手部活動提供說明等語（參見原
      審卷宗第76頁），衡諸己○○因上訴人之侵權行為所受傷
      害僅為左小腿之擦傷，則其治療方式應以接受門診治療即
      可，依通常社會經驗，一般大眾受到類似之傷害當不致於
      因此即無法工作，依上開說明，己○○不能工作與上訴人
      之侵權行為之間，顯無相當因果關係，被上訴人此部分之
      請求即屬無據，自不應准許。
    (4)精神慰撫金部分：按上訴人侵害己○○之身體及健康，己
      ○○精神上自受有損害，當可請求精神上之損害賠償，本
      件己○○雖於95年8 月6 日身故，惟己○○於死亡前已提
      起訴請求上訴人給付財產上與非財產上之損害賠償，則依
      民法第195 條第2 項規定，被上訴人得繼承己○○此部分
      請求權，即屬無誤。而民法第195 條第1 項所賠償之金額
      是否相當，應斟酌雙方身分資力與加害程度，及其他各種
      情形核定相當數額，最高法院51年台上字第223 號判例足
      資參照。本院審酌己○○因上訴人之侵權行為所受傷勢僅
      為左小腿擦傷，且此傷害係因上訴人與第三人發生爭執時
      不慎撞及己○○所致，再參酌己○○曾於原審自陳，其目
      前領有老人津貼每月3,000 元，名下有1 間房屋，沒有其
      他存款，上訴人則陳稱：伊每月工作收入7,500 元，名下
      亦有1 間房屋，而上訴人與己○○均不識字等一切情狀（
      參見原審卷宗第163 頁），並審酌本院依職權調閱之上訴
      人與己○○之稅務電子閘門財產所得調件明細表所載之財
      產狀況，與上情出入不大，認被上訴人得請求精神慰撫金
      5,000 元，逾此數額之請求，為無理由，應予駁回。
    (5)綜上所述，被上訴人因上訴人傷害己○○之行為得請求之
      賠償金額，合計為6,850 元（計算式：1,250+600+5,000=
      6,850） 。
（三）再按給付無確定期限者，債務人於債權人得請求給付時，
      經其催告而未為給付，自受催告時起，負遲延責任。其經
      債權人起訴而送達訴狀，與催告有同一效力。遲延之債務
      ，以支付金錢為標的者，債權人得請求依法定利率（年息
      百分之5） 計算之遲延利息，民法第229 條第2 項、第23
      3 條第1 項、第203 條分別定有明文。本件上訴人經被上
      訴人提起本件訴訟催告後，仍未向被上訴人清償，是上訴
      人自收受起訴狀繕本時起，應負遲延之責。從而，被上訴
      人依據侵權行為之法律關係，請求上訴人給付6,850 元，
      及自起訴狀繕本送達翌日（即92年11月7 日）起至清償日
      止，按週年利率百分之5 計算之法定遲延利息，為有理由
      ，應予准許，逾此部分請求，即屬無據，應予駁回。
六、綜上所述，被上訴人以上訴人傷害己○○之行為得請求上訴
    人損害賠償6,850 元，及自92年11月7 日起至清償日止，按
    週年利率百分之5 計算之利息，至被上訴人其餘逾此部分之
    請求，為無理由，不應准許。原審判命上訴人應給付上述金
    額，並依職權為假執行之宣告，核無違誤，上訴意旨就此部
    分仍執陳詞，指摘原判決不當求予廢棄，為無理由，應予駁
    回，爰判決如主文所示。
七、據上論結，本件上訴為無理由，依民事訴訟法第436 條之1
    第3 項、第449 條第1 項、第78條，判決如主文。
中    華    民    國    95    年    11    月    16    日
                  民事第三庭  審判長法  官   潘進柳
                                    法  官   張益銘
                                    法  官   陳清怡
上列正本證明與原本無異
不得上訴
中    華    民    國    95    年    11    月    16    日
                                    書記官  劉致芬


司法院資訊處製作；財團法人民間司法改革基金會備份。
